---
title: "Práctica 3: Contrastes de hipótesis paramétricos y análisis de la varianza"
author: "Aritz Adin y Jaione Etxeberria"
date: "2023-10-31"
date-format: "DD/MM/YYYY"
format:
  html:
    toc: true
---

```{r setup, include=FALSE}
knitr::opts_chunk$set(echo = TRUE)  
```

# Descripción

En esta práctica vamos a trabajar con el fichero de datos `diabetes`.

-   El fichero de datos contiene 19 variables medidas sobre 403 pacientes. Estos pacientes forman parte de un estudio con 1046 sujetos diseñado para investigar la prevalencia de la de obesidad, diabetes, y otros factores de riesgo cardiovasculares para Afroamericanos en Virginia, EEUU.

-   Según Dr John Hong, Diabetes Mellitus Tipo II está asociada con la obesidad. El índice cintura-cadera puede ser un predictor en diabetes y enfermedades de corazón.

-   Diabetes Mellitus Tipo II está también asociada con hipertensión y ambos pueden ser parte del *"Síndrome X"*.

-   Los 403 sujetos del estudio son aquellos a los que se les hizo un seguimiento de diabetes. La hemoglobina glicosilada \>7.0 se toma normalmente como diagnóstico positivo de diabetes.

El fichero original puede descargarse de la web: <http://biostat.mc.vanderbilt.edu/wiki/Main/DataSets>

Para más información ver el paper: Willems JP, Saunders JT, DE Hunt, JB Schorling.
*Prevalence of coronary heart disease risk factors among rural blacks: A community-based study*. Southern Medical Journal 90: 814-820; 1997. <https://europepmc.org/abstract/med/9258308>

Estas son las variables que contiene el fichero (se han eliminado alguna del fichero original y se han reemplazado algunos valores perdidos):

| Variable | Descripción                            |
|----------|----------------------------------------|
| id       | Subject ID                             |
| chol     | Total Cholesterol (mg/dL)              |
| stab.glu | Stabilized Glucose (mg/dL)             |
| hdl      | High Density Lipoprotein (mg/dL)       |
| ratio    | Cholesterol/HDL Ratio                  |
| glyhb    | Glycosolated Hemoglobin (%)            |
| location | Buckingham or Louisa                   |
| age      | Age of patient (years)                 |
| gender   | Male or Female                         |
| height   | Height (inches)                        |
| weight   | Weight (pounds)                        |
| frame    | Body frame size (small, medium, large) |
| bp.1s    | First Systolic Blood Pressure (mmHg)   |
| bp.1d    | First Diastolic Blood Pressure (mmHg)  |
| waist    | Waistline (inches)                     |
| hip      | Hip measurement (inches)               |

En primer lugar, cargamos la librería `PASWR2` y leemos el fichero `diabetes` en R:

```{r message=FALSE}
library(PASWR2)

diabetes <- read.table("diabetes.txt", header=TRUE, sep="", dec=".", stringsAsFactors=TRUE)
head(diabetes)
```

# 1. Contraste paramétricos

### 1.1. Contrasta al nivel de significación $\alpha=0.05$ si el nivel medio de colesterol en los hombres del condado de Buckingham es superior a 200mg/dL. Justifica si puedes asumir normalidad.

```{r, include=FALSE}

## X="Nivel de colesterol (mg/dL) de los hombres del condado de Buckingham" ##

## Seleccionamos los datos requeridos ##
pos <- which(diabetes$gender=="male" & diabetes$location=="Buckingham")
chol.manB <- diabetes$chol[pos]  

## Comprobamos la condición de normalidad ##
eda(chol.manB)

## Contraste de hiótesis (alpha=0.05) ##
# H0: mu=200
# H1: mu>200
t.test(chol.manB, mu=200, conf.level=0.95, alternative="greater")
```

### 1.2. Calcula la potencia del contraste anterior si el verdadero nivel medio de colesterol en los hombres del condado de Buckingham es 210. ¿Cuantas observaciones necesitarías en tu muestra para obtener una potencia de 0.9?

```{r, include=FALSE}
power.t.test(n=length(chol.manB), delta=210-200, sd=sd(chol.manB),
             sig.level=0.05, type="one.sample", alternative="two.sided")

power.t.test(power=0.9, delta=210-200, sd=sd(chol.manB),
             sig.level=0.05, type="one.sample", alternative="two.sided")
```

### 1.3. Contrasta al nivel de significación $\alpha=0.10$, si la presión diastólica media de los hombres es distinta a la presión diastólica media de las mujeres.

```{r, include=FALSE}
## X="Presión diastólica (mmHg) de los hombres" ##
## Y="Presión diastólica (mmHg) de la mujeres" ##

table(diabetes$gender)

pos1 <- which(diabetes$gender=="male")
bp1d.male <- diabetes$bp.1d[pos1]
str(bp1d.male)

pos2 <- which(diabetes$gender=="female")
bp1d.female <-diabetes$bp.1d[pos2]
str(bp1d.female)
```

-   Comprueba que las dos muestras provienen de poblaciones normales.

```{r, include=FALSE}
eda(bp1d.male)
eda(bp1d.female)
```

-   ¿Podemos asumir que las varianzas son iguales?

```{r, include=FALSE}
boxplot(cbind(bp1d.male,bp1d.male))
```

-   Realiza el correspondiente test de medias.

```{r, include=FALSE}
# H0: muX-muY=0
# H1: muX-muY!=0
t.test(bp1d.male, bp1d.female, mu=0, alternative="two.sided", conf.level=0.9)
```

### 1.4. Se dispone de dos aparatos, uno nuevo y otro antiguo, para medir los niveles de glucosa en sangre. Los médicos sospechan que el nuevo aparato proporciona niveles de glucosa en sangre superiores al antiguo. Se dispone de una muestra con 15 pacientes diabéticos a los que se les ha medido los niveles de glucosa con los dos aparatos. Las medidas se encuentran en el fichero `GLUCOSE` de la librería `PASWR2`.

```{r}
data(GLUCOSE)
print(GLUCOSE)
```

-   ¿Son las muestras independientes?

```{r include=FALSE}
## X="Nivel de glucosa (mg/dL) en sangre con el aparato nuevo" ##
## Y="Nivel de glucosa (mg/dL) en sangre con el aparato viejo" ##

## Las muestras NO son independientes (mismos individuos) ##
d <- GLUCOSE$new - GLUCOSE$old
```

-   Comprueba si puede asumirse la hipótesis de normalidad.

```{r include=FALSE}
eda(d)
```

-   Contrasta al nivel de significación $\alpha=0.05$ si el nuevo aparato proporciona mediciones más altas que el antiguo.

```{r include=FALSE}
# H0: muD=0
# H1: muD>0
t.test(d, mu=0, alternative="greater")

# or
t.test(GLUCOSE$new, GLUCOSE$old, mu=0, paired=TRUE, alternative="greater")
```

### 1.5. Contrasta al nivel de significación $\alpha=0.05$ si la proporción de hombres con hemoglobina glicosilada (`glyhb`) por encima del 6% es superior a 0.2.

-   Calcula el número de hombres en la muestra con `glyhb` por encima del 6% y el total de hombre de la muestra.

```{r include=FALSE}
## X="Número de hombres con hemoglobina glicosilada por encima del 6% ##
## X ~ Bin(n,p) ##

## Casos favorables ##
x <- sum(diabetes$gender=="male" & diabetes$glyhb>6)

## Casos totales ##
n <- sum(diabetes$gender=="male")
```

- Realiza un test exacto y un test aproximado para la proporción.

```{r include=FALSE}
## Contraste de hipótesis (alpha=0.05)
## H0: p=0.2
## H1: p>0.2

## Test exacto 
binom.test(x, n, p=0.2, alternative="greater", conf.level=0.95)

## Test aproximado
prop.test(x, n, p=0.2, alternative="greater", conf.level=0.95)
```


### 1.6. Contrasta al nivel de significación $\alpha=0.05$ si la proporción de hombres con colesterol por debajo de 200mg/dL es superior a la proporción de mujeres con colesterol por debajo de 200mg/dL.

-   Calcula el número de hombres en la muestra con colesterol por debajo de 200mg/dL y el total de hombres de la muestra.

```{r include=FALSE}
## X="Número de hombres con colesterl por debajo de 200 mg/dL ##
## X ~ Bin(nX,pX) ##

x <- sum(diabetes$gender=="male" & diabetes$chol<200)
x

nx <- sum(diabetes$gender=="male")
nx
```

-   Calcula el número de mujeres en la muestra con colesterol por debajo de 200mg/dL y el total de hombres de la muestra.

```{r include=FALSE}
## Y="Número de mujeres con colesterl por debajo de 200 mg/dL ##
## Y ~ Bin(nY,pY) ##

y <- sum(diabetes$gender=="female" & diabetes$chol<200)
y

ny <- sum(diabetes$gender=="female")
ny
```

- Realiza un test para la diferencia de proporciones.

```{r include=FALSE}
## Contraste de hipótesis (alpha=0.05)
## H0: pX-pY=0
## H1: pX-pY>0

prop.test(c(x,y), c(nx,ny), alternative="greater", conf.level=0.95)
```


# 2. Análisis de la varianza

### 2.1. Contrasta al nivel de significación $\alpha=0.10$ si el tamaño del cuerpo (`frame`) influye en la presión diastólica (`bp.1d`) de las mujeres.

-   Crea un nuevo fichero llamado `diabetes.female` solo con las mujeres.

```{r include=FALSE}
pos <- which(diabetes$gender=="female")
diabetes.female <- diabetes[pos,]

head(diabetes.female)
```

-   Exploración gráfica: representa los diagrama de caja de la variable `bp.1d` según la variable `frame`.

```{r include=FALSE}
boxplot(bp.1d ~ frame, data=diabetes.female)
```

-   Realiza el análisis de varianza con la función `aov()`.

```{r include=FALSE}
bp.aov <- aov(bp.1d ~ frame, data=diabetes.female)
summary(bp.aov)
```

-   Comprueba si pueden asumirse las hipótesis del modelo.

```{r include=FALSE, message=FALSE}
checking.plots(bp.aov)

## Normalidad de los errores
r <- rstandard(bp.aov)
shapiro.test(r)

## Test de Levene para homogeneidad de varianzas
library(car)
leveneTest(bp.aov)
```

-   Utiliza un test de Tukey para averiguar entre qué niveles de la variable `frame` existen diferencias significativas en los niveles medios de la variable `bp.1d`.

```{r include=FALSE}
bp.mc <- TukeyHSD(bp.aov, conf.level=0.9)
bp.mc

## Graficos de intervalos de confianza del test de Tukey
plot(bp.mc)
```

<!-- # 3. Para entregar -->

<!-- 3.1. Contrasta al nivel de significación $\alpha=0.10$, si la circunferencia de cadera media de los hombres es inferior a la circunferencia de cadera media de las mujeres. -->

<!-- -   Comprueba si las dos muestras provienen de poblaciones normales. -->

<!-- -   Realiza el correspondiente test de medias. -->

<!-- 3.2. Se estudió la eficacia de la sulfinpirazona en prevenir la muerte después de sufrir infarto de miocardio. Para ello se consideraron pacientes que habían sufrido infarto de miocardio. A un grupo se les proporcionó sulfinpirazona y a otro grupo se les suministró placebo. En la siguiente tabla se muestra el número de pacientes de cada grupo que murieron y que superaron el infarto. -->

<!-- |                 | Death (all causes) | Survivors | -->
<!-- |-----------------|--------------------|-----------| -->
<!-- | Sulphinpyrazole | 41                 | 692       | -->
<!-- | Placebo         | 60                 | 682       | -->

<!-- Contrasta al nivel de significación $\alpha=0.05$ si la proporción de muertes de pacientes que tomaron sulfinpirazona es inferior a la de pacientes que tomaron un placebo. -->

<!-- 3.3. Considera el fichero `diabetes`. Crea un nuevo fichero que contenga únicamente a las mujeres del condado de Louisa. -->

<!-- -   Contrasta al nivel de significación $\alpha=0.05$ si existen diferencias entre los niveles medios de la variable `hdl` según la constitución del cuerpo `frame` en las mujeres del condado de Louisa. -->

<!-- -   Si has detectado diferencias, averigua entre qué grupos existen diferencias estadísticamente significativas. -->
