---
title: "Práctica 4: Pruebas no-paramétricas"
author: "Aritz Adin y Jaione Etxeberria"
date: "2023-11-06"
date-format: "DD/MM/YYYY"
format:
  html:
    toc: true
---

```{r setup, include=FALSE}
knitr::opts_chunk$set(echo = TRUE)  
```

# Descripción

En esta práctica vamos a trabajar con el fichero de datos `diabetes`.

-   El fichero de datos contiene 19 variables medidas sobre 403 pacientes. Estos pacientes forman parte de un estudio con 1046 sujetos diseñado para investigar la prevalencia de la de obesidad, diabetes, y otros factores de riesgo cardiovasculares para Afroamericanos en Virginia, EEUU.

-   Según Dr John Hong, Diabetes Mellitus Tipo II está asociada con la obesidad. El índice cintura-cadera puede ser un predictor en diabetes y enfermedades de corazón.

-   Diabetes Mellitus Tipo II está también asociada con hipertensión y ambos pueden ser parte del *"Síndrome X"*.

-   Los 403 sujetos del estudio son aquellos a los que se les hizo un seguimiento de diabetes. La hemoglobina glicosilada \>7.0 se toma normalmente como diagnóstico positivo de diabetes.

El fichero original puede descargarse de la web: <http://biostat.mc.vanderbilt.edu/wiki/Main/DataSets>

Para más información ver el paper: Willems JP, Saunders JT, DE Hunt, JB Schorling.
*Prevalence of coronary heart disease risk factors among rural blacks: A community-based study*. Southern Medical Journal 90: 814-820; 1997. <https://europepmc.org/abstract/med/9258308>

Estas son las variables que contiene el fichero (se han eliminado alguna del fichero original y se han reemplazado algunos valores perdidos):

| Variable | Descripción                            |
|----------|----------------------------------------|
| id       | Subject ID                             |
| chol     | Total Cholesterol (mg/dL)              |
| stab.glu | Stabilized Glucose (mg/dL)             |
| hdl      | High Density Lipoprotein (mg/dL)       |
| ratio    | Cholesterol/HDL Ratio                  |
| glyhb    | Glycosolated Hemoglobin (%)            |
| location | Buckingham or Louisa                   |
| age      | Age of patient (years)                 |
| gender   | Male or Female                         |
| height   | Height (inches)                        |
| weight   | Weight (pounds)                        |
| frame    | Body frame size (small, medium, large) |
| bp.1s    | First Systolic Blood Pressure (mmHg)   |
| bp.1d    | First Diastolic Blood Pressure (mmHg)  |
| waist    | Waistline (inches)                     |
| hip      | Hip measurement (inches)               |

En primer lugar, debemos leer el fichero `diabetes` en R:

```{r}
diabetes <- read.table("diabetes.txt", header=TRUE, sep="", dec=".", stringsAsFactors=TRUE)
head(diabetes)
```

# 1. Pruebas no-paramétricas

### 1.1. ¿Puede asumirse que la variable `hdl` en mujeres sigue una distribución normal? Contrasta al nivel de significación $\alpha=0.05$ si la mediana de la variable `hdl` en mujeres es superior a 47.

```{r, include=FALSE, message=FALSE}
library(PASWR2)

## Seleccionamos los datos requeridos ##
pos <- which(diabetes$gender=="female")
hdl.female <- diabetes$hdl[pos]

## Comprobamos la condición de normalidad ##
eda(hdl.female)

## Contraste de hipótesis (alpha=0.05) ##
# H0: mu=47
# H1: mu>47
wilcox.test(hdl.female, mu=47, alternative="greater")
```

### 1.2. Contrasta al nivel de significación $\alpha=0.05$ si existen diferencias entre los niveles de `hdl` en hombres y en mujeres. Comprueba si puede asumirse normalidad y realiza el contraste adecuado.

```{r, include=FALSE, message=FALSE}
pos1 <- which(diabetes$gender=="male")
hdl.male <- diabetes$hdl[pos1]

pos2 <- which(diabetes$gender=="female")
hdl.female <- diabetes$hdl[pos2]

# Comprobamos la condición de normalidad
eda(hdl.male)
eda(hdl.female)

# Contraste de hipótesis (alpha=0.05)
# H0: muX-muY=0
# H1: muX-muY!=0
wilcox.test(hdl.male, hdl.female, mu=0, alternative="two.sided")
```

### 1.3. Considera el fichero `PHENYL` de la libreria `PASWR2`. Contrasta al nivel de significación $\alpha=0.05$ si existen diferencias en los niveles medios de la coenzima Q10 en el momento de comenzar el estudio (variable `Q10.1`) y al finalizar el estudio (variable `Q10.4`).

```{r, include=FALSE, message=FALSE}
head(PHENYL)

# NOTA: Se tratan de muestran emparejadas (mismos individuos)
d <- PHENYL$Q10.4-PHENYL$Q10.1  

# Comprobamos la condición de normalidad
eda(d)

# Contraste de hipótesis (alpha=0.05)
# H0: muD=0
# H1: muD!=0
wilcox.test(d, mu=0, alternative="two.sided")

# or
wilcox.test(PHENYL$Q10.4, PHENYL$Q10.1, mu=0, paired=TRUE, alternative="two.sided")
```


### 1.4 Considera el fichero `diabetes`. Crea otro fichero llamado `diabetes.mujeres` que contenga únicamente a las mujeres de la muestra.
```{r, include=FALSE, message=FALSE}
pos <- which(diabetes$gender=="female")
diabetes.female <- diabetes[pos,]
```

- Contrasta al nivel de significación $\alpha=0.05$ si existen diferencias entre los niveles medios de glucosa glicosilada (`glyhb`) según la constitución del cuerpo (`frame`) entre las mujeres.

```{r, include=FALSE, message=FALSE}
## Análisis exploratorio de los datos ##
boxplot(glyhb ~ frame, data=diabetes)

## Análisis de la varianza con la función aov() ##
glyhb.aov <- aov(glyhb~frame, data=diabetes.female)
summary(glyhb.aov)

## Comprobamos las hipótesis del modelo ##
checking.plots(glyhb.aov)

r <- rstandard(glyhb.aov)
shapiro.test(r)             ## Normalidad de los errores

library(car)
leveneTest(glyhb.aov)       ## Test de Levene para homogeneidad de varianzas

## Como no se cumplen las hipótesis del modelo, realizamos el test de Kruskal-Wallis
kruskal.test(glyhb~frame, data=diabetes.female)
```

- Si has detectado diferencias, averigua entre qué grupos existen diferencias estadísticamente significativas.
```{r, include=FALSE, message=FALSE}
library(agricolae)

kruskal(diabetes.female$glyhb, diabetes.female$frame, alpha=0.05, group=FALSE, console=TRUE)
```


<!-- # 2. Para entregar -->

<!-- ### 2.1 Considera el fichero `diabetes`. Crea otro fichero llamado `diabetes.B` que contenga únicamente a los habitantes del condado de Buckingham. -->

<!-- - Contrasta al nivel de significación $\alpha=0.05$ si existen diferencias entre los niveles medios de glucosa glicosilada (`glyhb`) según la constitución del cuerpo (`frame`) entre las mujeres. -->

<!-- - Si has detectado diferencias, averigua entre qué grupos existen diferencias estadísticamente significativas. -->