---
title: "Bioestadística. Máster Universitario en Investigación en Ciencias de la Salud"
author: "Jaione Etxeberria y Aritz Adin"
date: "14 Noviembre 2023"
output:
  html_document:
    df_print: paged
editor_options:
  markdown:
    wrap: 72
---

```{r setup}
knitr::opts_chunk$set(echo = TRUE)
```

## Práctica 5 - Regresión

1.  Emplea el fichero `bloodpress1.txt` para ajustar un modelo de
    regresión lineal que permita estimar la presión sistólica en
    **hombres** según la edad.

```{r}
library(PASWR2)
datos<-read.table("bloodpres1.txt",header=TRUE)
datos.male<-datos[datos$sex=="M",]          
plot(datos.male$age,datos.male$sbp)

model.male<-lm(sbp~age,data=datos.male)     #### Ajustamos la recta


```

• Proporciona una explicación para los coeficientes

```{r}
summary(model.male)
```

• Representa gráficamente la línea ajustada

```{r}
plot(datos.male$age,datos.male$sbp)
abline(model.male,col=2,lwd=3)

checking.plots(model.male)
r<-rstandard(model.male)
shapiro.test(r)
```

• Obtén la predicción para cinco hombres de 20, 29, 46, 58 y 65 años de
edad

```{r}
predicitons<-predict(model.male,newdata=data.frame(age=c(20,29,46,58,65)),se.fit=TRUE,interval="prediction")
predicitons

```

2.  Emplea el fichero `bloodpress1.txt` para ajustar un modelo de
    regresión lineal que permita estimar la presión sistólica en
    **mujeres** según la edad.

```{r}
datos.female<-datos[datos$sex=="F",]  
plot(datos.female$age,datos.female$sbp)
model.female<-lm(sbp~age,data=datos.female)     #### Ajustamos la recta
```

• Proporciona una explicación para los coeficientes

```{r}
summary(model.female) 
```

• Representa gráficamente la línea ajustada

```{r}
plot(datos.female$age,datos.female$sbp)
abline(model.female,col=2,lwd=3)

checking.plots(model.female)
r<-rstandard(model.female)
shapiro.test(r)

```

• Obtén la predicción para cinco mujeres de 23, 26, 32, 55 y 62 años de
edad

```{r}

predicitons<-predict(model.female,newdata=data.frame(age=c(23,26,32,55,62)),se.fit=TRUE,interval="prediction")
predicitons
```
