---
title: "Bioestadística. Máster Universitario en Investigación en Ciencias de la Salud"
author: "Jaione Etxeberria y Aritz Adin"
date: "Curso 2023-2024"
output:
  html_document:
    df_print: paged
editor_options:
  markdown:
    wrap: 72
---

```{r setup, include=FALSE}
knitr::opts_chunk$set(echo = TRUE)
```

## Práctica 6 - Medidas de asociación

1.  Se estudió la eficacia de la sulfinpirazona en prevenir la muerte
    después de sufrir infarto de miocardio. Para ello se consideraron
    pacientes que habían sufrido infarto de miocardio. A un grupo se les
    proporcionó sulfinpirazona y a otro grupo se les suministró placebo.
    En la siguiente tabla se muestra el número de pacientes de cada
    grupo que murieron y que superaron el infarto.

|                     | Death (all causes) | Survivors |
|---------------------|--------------------|-----------|
| **Sulphinpyrazole** | 41                 | 692       |
| **Placebo**         | 60                 | 682       |

-   Calcula un intervalo de confianza para la diferencia de proporciones
    de muertes en el grupo placebo y en grupo que tomaron
    sulfinpirazona.

```{r}
n1<-41      ### Numero muertes con sulfinpirazona
N1<-41+692  ### Numero pacientes tratados con sulfinpirazona
N1

n2<-60      ### Numero muertes con placebo          
N2<-60+682  ### Numero pacientes tratados con placebo 
N2

prop.test(c(n2,n1),c(N2,N1),alternative="two.sided",correct=TRUE)
```

-   Estima e interpreta el riesgo relativo de morir habiendo tomado
    placebo res\\-pecto a haber tomado sulfinpirazona y proporciona un
    intervalo de confianza para dicho riesgo.

```{r}
sulfin<-data.frame(Muerto=c(60,41), Vivos=c(682,692))
sulfin

p1<-60/(60+682)
p2<-41/(41+692)
N1<-60+682
N2<-41+692
riesgo<-p1/p2
riesgo

exp(log(p1/p2)-1.96*sqrt((1-p1)/(N1*p1)+(1-p2)/(N2*p2)))

exp(log(p1/p2)+1.96*sqrt((1-p1)/(N1*p1)+(1-p2)/(N2*p2)))
```

-   Estima e interpreta el odds de fallecer en los dos grupos.

```{r}

odds.placebo<-p1/(1-p1)
odds.placebo

odds.sulfin<-p2/(1-p2)
odds.sulfin
```

-   Estima e interpreta el odds ratio.

```{r}
odds.ratio<-odds.placebo/odds.sulfin
odds.ratio

source("odds.R")
odds(sulfin)
```

-   Utiliza el test exacto de Fisher para decidir si hay independencia.

```{r}
fisher.test(sulfin)
```

-   Utiliza el test de la $\chi^2$ para contrastar independencia.

```{r}
chisq.test(sulfin)
```

2.  Disponemos de una muestra de 582 hombres y 509 mujeres. A todas las
    personas se les somete a un tratamiento para bajar la presión
    sanguínea. El objetivo del estudio es determinar si el tratamiento
    es igualmente eficaz en ambos géneros, es decir, nos interesa
    determinar si la variable género y la variable eficacia del
    tratamiento son independientes.

|            | Sí se observa una reducción en la presión | No se observa una reducción en la presión |
|----------------|----------------------------|----------------------------|
| **Hombre** | 435                                       | 147                                       |
| **Mujer**  | 375                                       | 134                                       |

-   Calcula un intervalo de confianza para la diferencia de proporciones
    entre los hombres y las mujeres que reducen la presión.

```{r}
n1<-435      ### Numero de hombres reduccion presión 
N1<-435+147  ### Numero total hombres
N1

n2<-375      ### Numero de mujeres reduccion presión           
N2<-375+134  ### Numero total mujeres
N2

prop.test(c(n2,n1),c(N2,N1),alternative="two.sided",correct=TRUE)
```

-   Estima el riesgo relativo de que el tratamiento sea eficaz en los
    hombres respecto a las mujeres y proporciona un intervalo de
    confianza para dicho riesgo.

```{r}


p1<-n1/N1
p2<-n2/N2
riesgo<-p1/p2
riesgo

exp(log(p1/p2)-1.96*sqrt((1-p1)/(N1*p1)+(1-p2)/(N2*p2)))

exp(log(p1/p2)+1.96*sqrt((1-p1)/(N1*p1)+(1-p2)/(N2*p2)))

```

-   Estima el odds de reducir la presión en los dos grupos.

```{r}
odds.hombre<-p1/(1-p1)
odds.hombre

odds.mujer<-p2/(1-p2)
odds.mujer
```

-   Estima el odds ratio.

```{r}
odds.ratio<-odds.hombre/odds.mujer
odds.ratio

presion<-data.frame(si=c(435,375), no=c(147,134))
presion
source("odds.R")
odds(presion)
```

-   Utiliza el test exacto de Fisher para decidir si hay independencia.

```{r}
fisher.test(presion)
```

-   Utiliza el test de la $\chi^2$ para contrastar independencia.

```{r}
chisq.test(presion)
```
