---
title: "Bioestadística. Máster Universitario en Investigación en Ciencias de la Salud"
author: "Jaione Etxeberria y Aritz Adin"
date: "Curso 2023-2024"
output:
  html_document:
    df_print: paged
  word_document: default
editor_options:
  markdown:
    wrap: 72
---

```{r setup, include=FALSE}
knitr::opts_chunk$set(echo = TRUE)
```

## Práctica 7 - Regresión Logística

1.  Para estudiar la posible relación entre el número de satélites
    (cangrejos macho a su alrededor) y la anchura del caparazón de los
    cangrejos hembra tipo herradura, se realizó un experimento con 8
    cangrejos hembra a los que se midió:

-   La anchura de los caparazones (x), medida en cm.

-   El número total de cangrejos macho que se utilizaron en el
    experimento para cada hembra (n)

-   El número de satélites o cangrejos macho que se situaron alrededor
    de cada hembra.

El objetivo es modelizar la proporción de satélites en función de la
anchura del caparazón, para averiguar si el número de satélites depende
de la anchura del caparazón.

Los datos se recogen en la siguiente tabla:

| **Anchura**(x) | Satélites | **Total (n)** |
|:--------------:|:---------:|:-------------:|
|     23.25      |     5     |      14       |
|     23.75      |     4     |      14       |
|     24.75      |    17     |      28       |
|     25.75      |    21     |      39       |
|     26.75      |    15     |      22       |
|     27.75      |    20     |      24       |
|     28.75      |    15     |      18       |
|     29.25      |    14     |      14       |

Introduce los datos en R en un `data.frame` con el nombre `cangrejos` y
define una nueva variable llamada `prop` que indique la proporción de
satélites para cada anchura.

```{r}
#### Creamos el conjunto de datos
 anchura<-c(23.25,23.75,24.75,25.75,26.75,27.75,28.75,29.25)
 satelites<-c(5,4,17,21,15,20,15,14)
 total<-c(14,14,28,39,22,24,18,14)
 prop<-satelites/total
 cangrejos<-data.frame(anchura,satelites,total,prop)
 cangrejos
```

1.  **Ajusta el modelo probabilístico lineal**

$$\pi(x)=\alpha + \beta x$$

donde la `y` corresponde a la variable `prop` y la `x` corresponde a la
anchura del caparazón del cangrejo.

```{r}
### Ajuste del modelo
cangrejos.lm<-lm(prop~anchura,weights=total,data=cangrejos)
summary(cangrejos.lm) 
```

Responde a las siguientes preguntas

-   ¿Cuáles son las estimaciones de los coeficientes? ¿son
    estadísticamente significativos?

$\alpha$ =-2.00206 es estadísticamente significativo, dado que su
p-valor es pequeño

$\beta$ =0.10081 es estadísticamente significativo, dado que su p-valor
es también pequeño

-   ¿Cuál es el coeficiente de determinación y cuál es su significado?

$R^2$= 0.8818. Significa que el 88,18% de la variabilidad total es
explicada por el modelo de regresión

¿El modelo ajustado es estadísticamente significativo?

```{r}
anova(cangrejos.lm)
```

Sí, el modelo es estadísticamente significativo. La función `anova()`
presenta el análisis de la varianza con la descomposición de la
variabilidad total en sus fuentes de variación y nos indica que la
variable `anchura` es estadísticamente significativa

-   ¿Cuáles son las predicciones de la proporción de satélites para cada
    valor de la anchura observada?

```{r}
### Predicciones 
round(fitted(cangrejos.lm),3)    ### predicciones de proporciones redondeadas a 3 decimales
fitted(cangrejos.lm)*total       ## predicciones del número  esperado de cangrejos
data.frame(cangrejos,pred.prop=fitted(cangrejos.lm),pred.total.sat=fitted(cangrejos.lm)*total)
```

-   Cuál es el número esperado de satélites por hembra?

```{r}
 mean(fitted(cangrejos.lm)*total)
```

El número esperado o medio de satélites por hembra es de 13.875.

-   Representa gráficamente las proporciones observadas y las
    predicciones lineales de las proporciones de satélites por cada
    anchura del caparazón

```{r}
plot(cangrejos$anchura, cangrejos$prop)     #### representación gráfica
abline(cangrejos.lm, col=3,lwd=2)           ### recta de regrésión

```

\newpage

2.  **Ajusta el modelo logístico**

$$
\mbox{logit}\, [\pi(x)]=\mbox{log}\,
\left(\frac{\pi(x)}{1-\pi(x)}\right)= \beta_0 + \beta_1 x
$$

donde la $\pi$ corresponde a la proporción de satélites por anchura de
caparazón, y `x` corresponde a la anchura del cangrejo

```{r}
## Ajuste del modelo logístico 
cangrejos.glm <-glm(prop~anchura,family=binomial, weights=total,data=cangrejos)       
summary(cangrejos.glm)

```

-   ¿Cuáles son las estimaciones de los coeficientes? ¿son
    estadísticamente significativos?

```{r}
confint(cangrejos.glm)
anova(cangrejos.glm,test="Chi")
```

Sí, tanto el intercept $\alpha$ como el $\beta$ son estadísticamente
significativos

-   ¿Cuál es la tasa incremental de cambio a los 26 cms? ¿Qué significa?

```{r}
source("tasa.incremental.R")

tasa.incremental(cangrejos.glm,26,27,3)

## manual

pigorro26<-predict(cangrejos.glm,data.frame(anchura=26),type="response")
beta<-coef(cangrejos.glm)[2]
tasa26<-beta*pigorro26*(1-pigorro26)
tasa26
```

Interpretación: Esto significa que cuando la anchura del caparazón
aumenta de 26 a 27 cm, la proporción de satélites por hembra aumenta
0.001223.

-   ¿Cuál es la tasa incremental de cambio de probabilidad de que se
    acerquen cangrejos macho y la tasa de crecimiento en los odds para
    pasar de 23 a 24, de 24 a 25, de 25 a 26 y de 26 a 27 cm en la
    anchura del caparazón? ¿Qué significan?

```{r}
tasa.incremental(cangrejos.glm,23,24,decimales=4)
tasa.incremental(cangrejos.glm,24,25,decimales=4)
tasa.incremental(cangrejos.glm,25,26,decimales=4)
tasa.incremental(cangrejos.glm,26,27,decimales=4)
```

Interpretación (seguid el ejemplo anterior)

-   ¿Cuánto crece el odds estimado por cada cm de aumento del caparazón?

```{r}
exp(beta)
```

Interpretación: Por cada incremento de una unidad (un cm) en la anchura
del caparazón el odds estimado crece odds crece un 65%

-   ¿Cuáles son las predicciones de la proporción de satélites para cada
    valor de la anchura observada?

```{r}
fitted(cangrejos.glm) #### proporciones pronosticadas por el modelo de regresión logística
fitted(cangrejos.glm)*total #### número esperado medio de satélites por el modelo de regresión logística

data.frame(cangrejos,pred.prop=fitted(cangrejos.glm),pred.total.sat=fitted(cangrejos.glm)*total)

```

-   Representa gráficamente las proporciones observadas y las
    predicciones lineales y logísticas de las proporciones de satélites
    por cada anchura del caparazón

```{r}
plot(anchura, prop)
lines(anchura, fitted(cangrejos.lm), col=5,lwd=3)
lines(anchura, fitted(cangrejos.glm), col=4,lwd=3)
legend(23.5,0.9,c("logit","lineal"),col=c(5,4),lwd=c(3,3))
```
