---
title: "Práctica 1: Lectura y manejo de ficheros"
author: "Aritz Adin y Jaione Etxeberria"
date: "2023-10-09"
date-format: "DD/MM/YYYY"
format:
  html:
    toc: true
---

```{r setup, include=FALSE}
knitr::opts_chunk$set(echo = TRUE)  
```

## 1. Trabajar con ficheros

### 1.1. Visualización de ficheros.

Carga la librería `PASWR2` para trabajar con el fichero `EPIDURAL`.

```{r message=FALSE, warning=FALSE}
library(PASWR2)
```

-   Visualiza los primeros 6 registros del fichero `EPIDURAL` con el comando `head()`.

```{r include=FALSE}
head(EPIDURAL)
```

-   Visualiza los primeros 20 registros del fichero `EPIDURAL` con el comando `head()`.

```{r include=TRUE}
head(EPIDURAL, n=20)
```

-   Calcula cuántos registros y cuantas variables tiene el fichero `EPIDURAL` con el comando `dim()`.

```{r include=TRUE}
dim(EPIDURAL)
```

-   Calcula cuántos registros y cuantas variables tiene el fichero `EPIDURAL` con el comando `str()`.

```{r include=TRUE}
str(EPIDURAL)
```

### 1.2. Selección de filas (individuos) y columnas (variables)

-   Selecciona la variable `doctor` del fichero `EPIDURAL` y visualízala en pantalla.

```{r include=TRUE}
EPIDURAL$doctor
```

-   Selecciona la variable `kg` del fichero `EPIDURAL` y visualízala en pantalla.

```{r include=TRUE}
EPIDURAL$kg
```

-   Selecciona la variable `cm` del fichero `EPIDURAL` y visualízala en pantalla.

```{r include=TRUE}
EPIDURAL$cm
```

-   Crea una nueva variable llamada `ratio` definida como el cociente entre `kg`/`cm`. Añádela al fichero `EPIDURAL`

```{r include=TRUE}
EPIDURAL$ratio <- EPIDURAL$kg/EPIDURAL$cm

head(EPIDURAL)
```

-   Selecciona la paciente número 19 del fichero `EPIDURAL`. Visualízala por pantalla y averigua cuánto pesa y cuánto mide.

```{r include=TRUE}
EPIDURAL[19, ]
```

-   Elimina la paciente 1 del fichero `EPIDURAL`.

```{r include=TRUE}
head(EPIDURAL[-1, ])
```

-   Elimina la variable `doctor` del fichero `EPIDURAL`.

```{r include=TRUE}
head(EPIDURAL[,-1])
```

-   ¿Qué individuos tienen valores de la variable `kg` menores que 85 kg?

```{r include=TRUE}
pos <- which(EPIDURAL$kg<85)
EPIDURAL[pos,]
```

-   ¿Qué individuos tienen valores de la variable `cm` mayores que 170 cm?

```{r include=TRUE}
pos <- which(EPIDURAL$cm>170)
EPIDURAL[pos,]
```

-   ¿Qué individuos tienen valores de la variable `cm` mayores que 170 cm o menores que 165 cm?

```{r include=TRUE}
pos <- which(EPIDURAL$cm>170 | EPIDURAL$cm<165)
EPIDURAL[pos,]
```

-   ¿Qué individuos tienen valores de la variable `cm` mayores que 165 cm y menores que 170 cm?

```{r include=TRUE}
pos <- which(EPIDURAL$cm>165 & EPIDURAL$cm<170)
EPIDURAL[pos,]
```

### 1.3. Filtrado de individuos y creación de nuevos ficheros

-   Crea un nuevo fichero llamado `EPIDURAL2` con aquellas pacientes que pesan menos de 85 kg. ¿Cuántos registros tiene el fichero `EPIDURAL2`?

```{r include=TRUE}
pos <- which(EPIDURAL$kg<85)
EPIDURAL2 <- EPIDURAL[pos, ]

head(EPIDURAL2)
dim(EPIDURAL2)
```

-   Crea un nuevo fichero llamado `EPIDURAL3` con aquellas pacientes que miden más de 170 cm. ¿Cuántos registros tiene el fichero `EPIDURAL3`?

```{r include=TRUE}
pos <- which(EPIDURAL$cm>170)
EPIDURAL3 <- EPIDURAL[pos, ]

head(EPIDURAL3)
dim(EPIDURAL3)
```

-   Crea un nuevo fichero llamado `EPIDURAL4` con aquellas pacientes atendidas por el Doctor A. ¿Cuántos registros tiene el fichero `EPIDURAL4`?

```{r include=TRUE}
pos <- which(EPIDURAL$doctor=="Dr. A")
EPIDURAL4 <- EPIDURAL[pos, ]

head(EPIDURAL4)
dim(EPIDURAL4)
```

## 2. Lectura de ficheros externos

-   Descarga el fichero `Bodyfat.txt` desde MiAulario, léelo en `R` y almacénalo en un objeto llamado `datos`. Imprímelo por pantalla.

```{r include=TRUE}
datos <- read.table("BodyFat.txt", header=TRUE)
datos
```

-   Descarga el fichero `Bodyfat.xlsx` desde MiAulario, léelo en `R` y almacénalo en un objeto llamado `datos2`. Imprímelo por pantalla.

```{r include=TRUE}
library(xlsx)

datos2 <- read.xlsx("Bodyfat.xlsx", sheetIndex="Hoja1")
datos2
```

## 3. Realiza los siguientes ejercicios

-   Con el fichero `datos`, visualiza en pantalla la variable `fat`.

```{r include=TRUE}
datos$fat
```

-   Selecciona las observaciones de las variable `fat` cuyo valor sea menor que 25 y guárdalas en un objeto llamado `low.fat`.

```{r include=TRUE}
pos <- which(datos$fat<25)
low.fat <- datos[pos,"fat"]

low.fat
```

-   Utiliza el comando `table` para averiguar cuántos hombres y mujeres hay en el fichero `datos`.

```{r include=TRUE}
table(datos$sex)
```

-   Haz un *summary* del fichero `datos`.

```{r include=TRUE}
summary(datos)
```

-   Elimina la variable `fat` del fichero `datos`.

```{r include=TRUE}
datos[,-2]
```

-   Elimina las observaciones 7, 9 y 15 del fichero `datos`.

```{r include=TRUE}
datos[-c(7,9,15),]
```

-   Utiliza la función `eda()` del paquete `PASWR2` para realizar un análisis exploratorio de la variable `fat`.

```{r include=TRUE}
eda(datos$fat)
```

[**Descargar plantilla RMarkdown**](https://github.com/aritz-adin/BIOEST_2023-24/raw/main/plantillas/Practica1_plantilla.Rmd)
